臺灣臺中地方法院刑事判決
111年度原金訴字第82號
公  訴  人  臺灣臺中地方檢察署檢察官
被      告  林吉祥


                    （現於法務部○○○○○○○○○○○執行中）
指定辯護人  本院公設辯護人  楊淑婷  
上列被告因詐欺等案件，經檢察官提起公訴（110年度偵緝字第4
00號），被告於準備程序中就被訴事實為有罪之陳述，受命法官
於聽取當事人之意見後，由本院合議庭裁定由受命法官獨任進行
簡式審判程序，判決如下：
    主      文
林吉祥犯三人以上共同冒用政府機關及公務員名義詐欺取財罪，
處有期徒刑壹年貳月。扣案如附表「偽造之印文」欄所示之印文
壹枚沒收；未扣案之犯罪所得新臺幣肆仟元沒收，於全部或一部
不能沒收或不宜執行沒收時，追徵其價額。
    事實及理由
一、本院認定被告林吉祥之犯罪事實及證據，除應增列「被告於
    本院審理中之自白（本院卷第67頁）」為證據外，餘均引用
    如附件起訴書之記載。
二、論罪科刑：
  ㈠按刑法所稱公印，係指由政府依印信條例第6條相關規定製發
    之印信，用以表示公署或公務員之資格。至其形式凡符合印
    信條例規定之要件而製頒，無論為印、關防、職章、圖記，
    如足以表示其為公務主體之同一性者，均屬之（最高法院89
    年度台上字第3155號判決意旨參照）。查本案詐欺集團用以
    行騙之偽造之臺灣臺北地方檢察署分案調查證物清單，其上
    「臺灣臺北地方法院檢察署印」印文，係我國檢察機關之正
    確名銜，樣式亦與政府機關關防（即俗稱大印）相仿，顯係
    偽造該機關製發之印信，以表示該機關之資格，揆諸前開說
    明，自屬偽造之公印文。次查偽造之臺灣臺北地方檢察署分
    案調查證物清單，形式上已表明係由臺灣臺北地方檢察署出
    具，且於其上載有檢察官之姓名，內容又攸關刑事案件之偵
    辦，核與各地方檢察署執掌業務事項相當，堪認係偽造之公
    文書無訛。　
　㈡按共同實行犯罪行為之人，在合同意思範圍以內，各自分擔
    犯罪行為之一部，相互利用他人之行為，以達其犯罪之目的
    者，即應對於全部所發生之結果，共同負責，不問犯罪動機
    起於何人，亦不必每一階段犯行，均經參與。又關於犯意聯
    絡，不限於事前有所協議，其於行為當時，基於相互之認識
    ，以共同犯罪之意思參與者，亦無礙於共同正犯之成立。且
    數共同正犯之間，原不以直接發生犯意聯絡者為限，即有間
    接之聯絡者，亦包括在內（最高法院98年度台上字第4384號
    、98年度台上字第713號判決意旨參照）。本件詐欺取財之
    犯罪型態，歷經對告訴人張許淑儒施以詐術、偽造公文書以
    供取信告訴人使用、指示被告出面收取詐騙之財物、轉交財
    物等各階段，係需由多人分工，始能完成之犯罪，故各成員
    彼此間，雖因分工不同而未必均認識或確知彼此參與分工細
    節，然既參與取得告訴人財物之全部犯罪計劃一部分行為，
    相互利用其一部行為，以共同達成不法所有之犯罪目的，並
    未逾越合同意思範圍。是被告於本案詐欺集團中，擔任向告
    訴人收取財物、轉交財物予上手之車手工作，且被告可得而
    知所收取者均係詐欺犯罪之所得，猶以自己犯罪之意思而加
    入，主觀上顯有共同犯罪之意思聯絡，客觀上亦有相互利用
    彼此之行為作為自己行為一部之行為分擔甚明，縱被告不認
    識其他成員，亦未必知悉他人所分擔之犯罪分工內容，或未
    能確切知悉詐騙告訴人之模式，然既相互利用彼此犯罪角色
    分工，形成單一共同犯罪整體，以利施行詐術，揆諸前揭說
    明，自應就全部犯罪結果共同負責。
　㈢按洗錢防制法之立法目的，依同法第1條規定，係在於防範及
    制止因特定犯罪所得之不法財物或財產上利益，藉由洗錢行
    為（例如經由各種金融機構或其他交易管道），使其形式上
    轉換成為合法來源，以掩飾或切斷其財產或財產上利益來源
    與犯罪之關聯性，而藉以逃避追訴、處罰。準此以觀，洗錢
    防制法洗錢罪之成立，除行為人在客觀上有掩飾或隱匿因特
    定犯罪所得財產或財產上利益之具體作為外，尚須行為人主
    觀上具有掩飾或隱匿其財產或利益來源與犯罪之關聯性，使
    其來源形式上合法化，以逃避國家追訴、處罰之犯罪意思，
    始克相當。倘行為人意圖掩飾或隱匿特定犯罪所得來源，而
    將特定犯罪所得直接消費處分，甚或交予其他共同正犯，由
    共同正犯以虛假交易外觀掩飾不法金流移動，即難認單純犯
    罪後處分贓物之行為，應仍構成洗錢防制法第2條之洗錢行
    為（最高法院108年度台上字第1744號判決參照）。查被告
    收取告訴人遭詐騙之財物後，依指示以丟包方式轉交本案詐
    欺集團之上手，業據被告於偵查中供承在卷（111偵緝400卷
    【下稱偵緝卷】第79頁），其上開轉交之舉，在於將所取得
    之財物，藉由層層轉交予其他本案詐騙集團成員，在客觀上
    得以切斷詐騙所得金流之去向、所在，阻撓國家對詐欺犯罪
    所得之追查，且被告知悉該等舉止得以切斷詐欺金流之去向
    ，主觀上亦具有掩飾、隱匿該財產與犯罪之關聯性，以逃避
    國家追訴、處罰之犯罪意思，其所為係屬洗錢防制法第2條
    所稱之洗錢行為甚明。　
　㈣核被告所為，係犯刑法第216條、第211條之行使偽造公文書
    罪、刑法第339條之4第1項第1款、第2款之三人以上共同冒
    用政府機關及公務員名義犯詐欺取財罪及洗錢防制法第14條
    第1項之一般洗錢罪。被告行使偽造之臺灣臺北地方檢察署
    分案調查證物清單公文書前，其偽造公印文之行為，屬偽造
    公文書之階段行為，而偽造公文書之低度行為，復為其後行
    使之高度行為所吸收，均不另論罪。被告就本件犯行，與「
    林哲安」及本案詐欺集團其他成員間，有犯意聯絡及行為分
    擔，為共同正犯。
　㈤被告上開共同行使偽造公文書、三人以上共同冒用政府機關
    及公務員名義詐欺取財暨洗錢之行為，旨在詐騙告訴人，並
    順利取得財物，避免遭到追查，係在同一犯罪決意及預定計
    畫下所為階段行為，因果歷程並未中斷，故被告上開犯行有
    部分合致，且犯罪目的單一，依一般社會通念，應視為數個
    舉動接續施行，合為包括之一行為予以評價為當，是被告以
    一行為同時觸犯行使偽造公文書、三人以上共同冒用政府機
    關及公務員名義詐欺取財、一般洗錢等罪，為想像競合犯，
    應依刑法第55條前段規定，從一重以三人以上共同冒用政府
    機關及公務員名義犯詐欺取財罪處斷。
　㈥按想像競合犯係一行為觸犯數罪名，行為人犯罪行為侵害數
    法益皆成立犯罪，僅因法律規定從一重處斷科刑，而成為科
    刑一罪而已，自應對行為人所犯各罪均予適度評價，始能對
    法益之侵害為正當之維護。因此法院於決定想像競合犯之處
    斷刑時，雖以其中最重罪名之法定刑作為裁量之準據，惟具
    體形成宣告刑時，亦應將輕罪之刑罰合併評價。基此，除非
    輕罪中最輕本刑有較重於重罪之最輕本刑，而應適用刑法第
    55條但書規定重罪科刑之封鎖作用，須以輕罪之最輕本刑形
    成處斷刑之情形以外，則輕罪之減輕其刑事由若未形成處斷
    刑之外部性界限，自得將之移入刑法第57條或第59條之科刑
    審酌事項內，列為是否酌量從輕量刑之考量因子。是法院倘
    依刑法第57條規定裁量宣告刑輕重時，一併具體審酌輕罪部
    分之量刑事由，應認其評價即已完足，尚無過度評價或評價
    不足之偏失（最高法院109年度台上字第3936號判決意旨參
    照）。查被告於本院審理時已就所涉一般洗錢罪之犯罪事實
    為自白，本應依洗錢防制法第16條第2項之規定減輕其刑，
    雖因想像競合犯之關係而從一重之三人以上共同冒用政府機
    關及公務員名義犯詐欺取財罪處斷，上開輕罪之減輕其刑事
    由未形成處斷刑之外部性界限，仍應於依刑法第57條之規定
    量刑時，審酌上開輕罪之減輕其刑事由，作為被告量刑之有
    利因子。
　㈦爰以行為人之責任為基礎，審酌被告年輕力壯，本應依循正
    途獲取穩定經濟收入，竟因貪圖不法利益，率而加入本案詐
    欺集團，擔任取款車手之工作，共同以行使偽造公文書及冒
    用政府機關及公務員名義之方式詐騙告訴人，價值觀念實有
    偏差；尤其正值詐欺犯罪猖獗之今日，思慮未周受騙上當之
    民眾不知凡幾，所損失金額更加難以估計，被告無視於政府
    一再宣誓掃蕩詐騙犯罪之決心，猶執意以身試法而甘為詐騙
    者之羽翼，潛在影響之被害民眾為數非少，妨害社會正常交
    易秩序及人我間之互信基礎，造成告訴人財產損失及精神痛
    苦，且為掩飾不法所得與詐欺行為有關，復為洗錢之行為，
    危害非輕，所為殊值非難。惟考量被告犯後坦承犯行，態度
    尚佳，且合於洗錢防制法第16條第2項所定減輕其刑事由；
    並酌以被告於本案擔任之角色、參與情形及獲得之報酬等犯
    罪情節，兼衡其自述學歷為高中肄業之智識程度、入監前從
    事太陽能工程安裝人員、月收入約新臺幣（下同）3至4萬元
    、經濟情形勉持、無扶養親屬之生活狀況（本院卷第71頁）
    等一切情狀，量處如主文所示之刑。
四、沒收：
　㈠按偽造之印章、印文或署押，不問屬於犯人與否，沒收之，
    刑法第219條定有明文。又被告偽造之書類，既已交付於被
    害人收受，則該物非屬被告所有，除偽造書類上偽造之印文
    、署押，應依刑法第219條予以沒收外，依同法第38條第3項
    之規定，即不得再對各該書類諭知沒收（最高法院43年度台
    上字第747號判決意旨參照）。經查：
　1.被告共同於扣案如附表所示之偽造之臺灣臺北地方檢察署分
    案調查證物清單上，偽造之印文1枚，應依前揭規定宣告沒
    收。至該文件既已交予告訴人收執而為行使，則非屬被告所
    有之物，且為避免影響他人之權益，爰不予宣告沒收。　　
　2.上開偽造之印文1枚，尚無證據證明係本案詐欺集團成員親
    自或委由不知情之刻印業者偽刻印章後蓋用，因無法排除係
    集團成員以電腦套印或其他方式偽造上開印文之可能性，故
    無從宣告沒收偽造之印章，附此敘明。　
  ㈡按犯罪所得，屬於犯罪行為人者，沒收之；前二項之沒收，
    於全部或一部不能沒收或不宜執行沒收時，追徵其價額。刑
    法第38條之1第1項前段、第3項定有明文。查被告因本件犯
    行，獲得4,000元至6,000元之報酬，業據其於偵查中供述在
    卷（偵緝卷第79頁），上開報酬既由被告取得，即屬其本件
    犯行之犯罪所得無訛，因查無其他證據可證其犯罪所得之確
    切數額，依「罪證有疑，利於被告」原則，本院認定被告之
    犯罪所得為4,000元，而該犯罪所得並未扣案，為避免被告
    因犯罪而坐享其得，爰依前揭規定宣告沒收，並於全部或一
    部不能沒收或不宜執行沒收時，追徵其價額。
　㈢至被告自告訴人所取得之25萬元、黃金項鍊、白金項鍊各1條
    、佛字墜子1個及黃金戒指4個，固為被告作為本案詐欺集團
    之成員，共犯本案之罪所得之財物，然因上開財物，已由被
    告以丟包方式交付所屬詐欺集團上手，非在被告支配管領中
    ，已如前述。又衡諸目前司法實務查獲之案件，詐欺集團之
    車手通常於提領贓款或財物後，對於贓款、財物並無何處分
    權限，僅暫時保管即轉交上手詐欺集團成員，且尚無證據足
    認被告有分得上開犯罪所得之情形，自無從宣告沒收。
據上論斷，依刑事訴訟法第273條之1第1項、第299條第1項前段
、第310條之2、第454條第2項，洗錢防制法第14條第1項，刑法
第11條、第28條、第216條、第211條、第339條之4第1項第1款、
第2款、第55條、第219條、第38條之1第1項前段、第3項，刑法
施行法第1條之1第1項，判決如主文。
本案經檢察官張永政提起公訴，檢察官宋恭良到庭執行職務。
中　　華　　民　　國　　111 　年　　10 　　月　　6　　日
                  刑事第十庭    法  官  鄭永彬
以上正本證明與原本無異。
如不服本判決應於收受判決後20日內向本院提出上訴書狀，並應
敘述具體理由；其未敘述上訴理由者，應於上訴期間屆滿後20日
內向本院補提理由書（均須按他造當事人之人數附繕本）「切勿
逕送上級法院」。
                                書記官  吳欣叡
中　　華　　民　　國　　111 　年　　10　　月　　6 　　日
附錄本判決論罪科刑法條：
洗錢防制法第14條第1項
有第二條各款所列洗錢行為者，處7年以下有期徒刑，併科新臺
幣5百萬元以下罰金。 
刑法第216條
行使第210條至第215條之文書者，依偽造、變造文書或登載不實
事項或使登載不實事項之規定處斷。
刑法第211條
偽造、變造公文書，足以生損害於公眾或他人者，處1年以上7年
以下有期徒刑
刑法第339條之4第1項
犯第339條詐欺罪而有下列情形之一者，處1年以上7年以下有期
徒刑，得併科1百萬元以下罰金：
一、冒用政府機關或公務員名義犯之。
二、三人以上共同犯之。
三、以廣播電視、電子通訊、網際網路或其他媒體等傳播工具，
    對公眾散布而犯之。
附表：
編號 文件名稱 偽造之印文 備註  1 偽造之「臺灣臺北地方檢察署分案調查證物清單」公文書 「臺灣臺北地方法院檢察署印」1枚 110偵32952卷第41頁 
附件：
臺灣臺中地方檢察署檢察官起訴書
                                    111年度偵緝字第400號
　　被　　　告　林吉祥　男　22歲（民國00年00月00日生）
　　　　　　　　　　　　住宜蘭縣○○鄉○○路0段000號
                        (另案於法務部○○○○○○○○○ ○○執行中)
　　　　　　　　　　　　國民身分證統一編號：Z000000000號
上列被告因詐欺等案件，已經偵查終結，認應該提起公訴，茲將
犯罪事實及證據並所犯法條分敘如下：
　　　　犯罪事實
一、林吉祥於民國110年4月間某時許加入詐欺集團擔任車手（涉
    犯組織犯罪防制條例案件，業經臺灣臺北地方檢察署檢察官
    以111年度偵緝字第515號案件提起公訴，不在本件起訴範圍
    ），其與「林哲安」及其他真實姓名年籍不詳之詐欺集團成
    員間，共同意圖為自己不法之所有，基於3人以上共同冒用
    公務員名義犯詐欺取財及行使偽造公文書之犯意聯絡，先由
    真實姓名、年籍不詳之該詐欺集團成員於民國110年5月21日
    上午9時許，撥打電話予張許淑儒，假冒健保局員工及警察
    ，向張許淑儒佯稱：健保卡遭冒用，溢領健保費，且涉及毒
    品和槍枝案件，未到庭說明等語，致張許淑儒陷於錯誤，於
    同日下午4時10分許，依詐欺集團成員指示前往臺中市○○區○
    ○街00巷0號宜佳公園，並將其所有之新臺幣25萬元、黃金項
    鍊、白金項鍊各1條、佛字墜子1個及黃金戒指4個交付予依
    「林哲安」指示而前往之林吉祥，林吉祥再持偽造之臺灣臺
    北地方法院檢察署分案調查證物清單，於同一時間、地點，
    交予張許淑儒而行使之。嗣張許淑儒查覺有異，報警處理，
    經警於上開偽造之臺灣臺北地方法院檢察署分案調查證物清
    單檢出林吉祥之右拇指指紋，始查悉上情。
二、案經張許淑儒訴由臺中市政府警察局太平分局報告偵辦。
　　　　證據並所犯法條
一、證據清單暨待證事實
編號 證　據　名  稱 待　證　事　實 1 被告林吉祥於偵查中之供述 全部犯罪事實。 2 告訴人張許淑儒於警詢中之指訴 全部犯罪事實。 3 告訴人所有之郵局帳號00000000000000號帳戶存摺封面、內頁影本1份銀樓保證單4紙 全部犯罪事實。 4 監視錄影畫面翻拍照片15張 全部犯罪事實。 5 內政部警政署刑事警察局110年7月15日刑紋字第1100071323號鑑定書1份 在偽造公文書上之採得指紋與被告之右拇指指紋相符之事實。 6 扣案偽造之「臺灣臺北地方法院檢察署分案調查證物清單」1紙 全部犯罪事實。 
二、論罪：
  ㈠按共同正犯之成立，祇須具有犯意之聯絡，行為之分擔，既
    不問犯罪動機起於何人，亦不必每一階段犯行，均經參與（
    最高法院34年上字第862號判例意旨參照）；又共同正犯之
    意思聯絡，原不以數人間直接發生者為限，即有間接之聯絡
    者，亦包括在內（最高法院77年台上字第2135號判例意旨參
    照）；且其表示之方法，不以明示通謀為必要，即相互間有
    默示之合致，亦無不可；再共同實施犯罪行為之人，在合同
    意思範圍以內，各自分擔犯罪行為之一部，相互利用他人之
    行為，以達其犯罪之目的者，即應對於全部所發生之結果，
    共同負責；故共同正犯間非僅就其自己實施之行為負其責任
    ，並在犯意聯絡之範圍內，對於其他共同正犯所實施之行為
    ，亦應共同負責（最高法院32年上字第1905號判例意旨參照
    ）。查被告林吉祥擔任車手及監控人員，縱未全程參與，然
    詐欺集團成員本有各自之分工，或係負責撥打電話從事詐騙
    ，或係負責提領款項及轉帳匯款之車手，或係負責招攬車手
    、收取帳戶之人，各成員自應就詐欺集團所實行之犯罪行為
    ，均應共同負責。
  ㈡核被告所為，係犯刑法第339條之4第1項第1款、第2款之加重
    詐欺取財、第216條、第210條行使偽造公文書及洗錢防制法
    第14條第1項洗錢等罪嫌。被告與「林哲安」及其他真實姓
    名年籍不詳之詐欺集團成員，有犯意聯絡及行為分擔，請論
    以共同正犯。被告以一行為觸犯上開罪名，為想像競合犯，
    請從重論處加重詐欺罪。另被告因本案詐欺而獲取之犯罪所
    得，請依刑法第38條之1第1項規定宣告沒收，如於全部或一
    部不能沒收或不宜執行沒收時，則請依刑法第38條之1第3項
    規定，追徵其價額。
三、依刑事訴訟法第251條第1項提起公訴。
　　此　致
臺灣臺中地方法院
中　　華　　民　　國　 111　　年　　6 　　月　　28　　日
　　　　　　　　　　　　　　　檢 察 官　  張 永 政
本件正本證明與原本無異
中　　華　　民　　國　 111　　年　　7 　　月　　13　　日
                              書 記 官    周 家 瑄
附錄本案所犯法條全文　
中華民國刑法第210條（偽造變造私文書罪）
偽造、變造私文書，足以生損害於公眾或他人者，處 5 年以下
有期徒刑。
中華民國刑法第216條（行使偽造變造或登載不實之文書罪）
行使第 210 條至第 215 條之文書者，依偽造、變造文書或登載
不實事項或使登載不實事項之規定處斷。
中華民國刑法第339條之4
犯第 339 條詐欺罪而有下列情形之一者，處 1 年以上 7 年以
下有期徒刑，得併科 1 百萬元以下罰金：
一、冒用政府機關或公務員名義犯之。
二、三人以上共同犯之。
三、以廣播電視、電子通訊、網際網路或其他媒體等傳播工具，
    對公眾散布而犯之。
前項之未遂犯罰之。
洗錢防制法第14條
有第二條各款所列洗錢行為者，處 7 年以下有期徒刑，併科新
臺幣 5 百萬元以下罰金。
前項之未遂犯罰之。
前二項情形，不得科以超過其特定犯罪所定最重本刑之刑。